---
title: "Producción agrícola canadiense para cervecerías y destilerías"
subtitle: "Análisis SQL reproducible de producción, rendimiento, precios y tasas de cambio"
author: "Miguelangel Palma Rojas"
date: last-modified
lang: es
---

## Pregunta de negocio

Las microcervecerías y microdestilerías canadienses dependen de granos cuya disponibilidad y costo cambian entre provincias y años. Este notebook expone el flujo completo: lectura de CSV, validación, construcción de SQLite, SQL parametrizado, conversión monetaria y visualización.

## Cargar paquetes

```{r}
#| label: packages
#| message: false
#| warning: false
library(DBI)
library(dplyr)
library(ggplot2)
library(here)
library(knitr)
library(RSQLite)
library(scales)
library(tibble)
```

## Leer y validar las cuatro fuentes

```{r}
#| label: read-data
crop <- read.csv(here("data", "annual_crop.csv"), stringsAsFactors = FALSE)
daily_fx <- read.csv(here("data", "daily_fx.csv"), stringsAsFactors = FALSE)
monthly_fx <- read.csv(here("data", "monthly_fx.csv"), stringsAsFactors = FALSE)
farm_prices <- read.csv(
  here("data", "monthly_farm_prices.csv"),
  stringsAsFactors = FALSE
)

crop$YEAR <- as.Date(crop$YEAR)
crop$YEAR_NUMBER <- as.integer(format(crop$YEAR, "%Y"))
daily_fx$DATE <- as.Date(daily_fx$DATE)
monthly_fx$DATE <- as.Date(monthly_fx$DATE)
farm_prices$DATE <- as.Date(farm_prices$DATE)

required_crop_columns <- c(
  "CD_ID", "YEAR", "CROP_TYPE", "GEO", "SEEDED_AREA",
  "HARVESTED_AREA", "PRODUCTION", "AVG_YIELD"
)
required_fx_columns <- c("DFX_ID", "DATE", "FXUSDCAD")
required_price_columns <- c(
  "CD_ID", "DATE", "CROP_TYPE", "GEO", "PRICE_PRERMT"
)

stopifnot(
  all(required_crop_columns %in% names(crop)),
  all(required_fx_columns %in% names(daily_fx)),
  all(required_fx_columns %in% names(monthly_fx)),
  all(required_price_columns %in% names(farm_prices)),
  nrow(crop) > 0,
  nrow(daily_fx) > 0,
  nrow(monthly_fx) > 0,
  nrow(farm_prices) > 0,
  anyDuplicated(crop$CD_ID) == 0
)

tibble(
  tabla = c("crop_data", "daily_fx", "monthly_fx", "farm_prices"),
  registros = c(
    nrow(crop),
    nrow(daily_fx),
    nrow(monthly_fx),
    nrow(farm_prices)
  )
) |>
  kable()
```

## Construir SQLite durante el render

La base es temporal: el repositorio guarda snapshots CSV transparentes en lugar de un archivo binario.

```{r}
#| label: build-database
database_path <- tempfile(fileext = ".sqlite")
connection <- dbConnect(SQLite(), database_path)

dbWriteTable(connection, "crop_data", crop, overwrite = TRUE)
dbWriteTable(connection, "daily_fx", daily_fx, overwrite = TRUE)
dbWriteTable(connection, "monthly_fx", monthly_fx, overwrite = TRUE)
dbWriteTable(connection, "farm_prices", farm_prices, overwrite = TRUE)

dbListTables(connection)
```

## Tendencias nacionales de producción

Los cultivos se envían como parámetros enlazados y no se concatenan dentro del SQL.

```{r}
#| label: production-query
production_sql <- "
  SELECT YEAR, CROP_TYPE, PRODUCTION
  FROM crop_data
  WHERE GEO = 'Canada'
    AND CROP_TYPE IN (?, ?, ?)
  ORDER BY YEAR, CROP_TYPE
"

production_trends <- dbGetQuery(
  connection,
  production_sql,
  params = list("Barley", "Rye", "Wheat")
)

production_trends$YEAR <- as.Date(
  production_trends$YEAR,
  origin = "1970-01-01"
)

latest_production <- production_trends |>
  filter(YEAR == max(YEAR)) |>
  slice_max(PRODUCTION, n = 1, with_ties = FALSE)
```

```{r}
#| label: production-chart
#| fig-alt: "Líneas de producción canadiense de cebada, centeno y trigo a través del tiempo."
ggplot(
  production_trends,
  aes(x = YEAR, y = PRODUCTION, color = CROP_TYPE)
) +
  geom_line(linewidth = 0.8) +
  scale_y_continuous(labels = label_number(scale_cut = cut_short_scale())) +
  scale_color_viridis_d(end = 0.85) +
  labs(
    title = "Producción agrícola canadiense a través del tiempo",
    x = "Año",
    y = "Producción (toneladas métricas)",
    color = "Cultivo"
  ) +
  theme_minimal(base_size = 12) +
  theme(
    plot.title = element_text(face = "bold"),
    legend.position = "bottom"
  )
```

## Mayores rendimientos en Saskatchewan

La geografía, el año y el número de resultados son parámetros enlazados.

```{r}
#| label: yield-query
yield_sql <- "
  SELECT
    CROP_TYPE,
    ROUND(AVG(AVG_YIELD), 1) AS average_yield
  FROM crop_data
  WHERE GEO = ? AND YEAR_NUMBER = ?
  GROUP BY CROP_TYPE
  ORDER BY average_yield DESC
  LIMIT ?
"

top_yields <- dbGetQuery(
  connection,
  yield_sql,
  params = list("Saskatchewan", 2000L, 6L)
)

top_yields |>
  kable(col.names = c("Cultivo", "Rendimiento promedio"))
```

## Precios de canola en CAD y USD

La consulta une precios y tasas mensuales por fecha. Dividir CAD por tonelada entre CAD por USD produce USD por tonelada.

```{r}
#| label: price-query
price_sql <- "
  SELECT
    p.DATE,
    p.PRICE_PRERMT AS price_cad_per_tonne,
    fx.FXUSDCAD,
    ROUND(p.PRICE_PRERMT / fx.FXUSDCAD, 2) AS price_usd_per_tonne
  FROM farm_prices p
  INNER JOIN monthly_fx fx ON p.DATE = fx.DATE
  WHERE p.CROP_TYPE = 'Canola' AND p.GEO = ?
  ORDER BY p.DATE DESC
  LIMIT ?
"

canola_prices <- dbGetQuery(
  connection,
  price_sql,
  params = list("Saskatchewan", 12L)
)

canola_prices$DATE <- as.Date(canola_prices$DATE, origin = "1970-01-01")

canola_prices |>
  slice_head(n = 6) |>
  kable(
    col.names = c("Fecha", "CAD / tonelada", "CAD por USD", "USD / tonelada"),
    digits = 2
  )
```

## Notas para la decisión

- El volumen producido aporta contexto, no inventario disponible de inmediato.
- El detalle provincial importa para abastecimiento.
- La conversión monetaria es una estimación fechada, no una cotización.
- Transporte, calidad y contratos quedan fuera de estos datos.

```{r}
#| label: disconnect
dbDisconnect(connection)
```

## Conclusión

- Dentro de las tres series nacionales, `r latest_production$CROP_TYPE[[1]]` registra la mayor producción en `r format(latest_production$YEAR[[1]], "%Y")`, con `r format(latest_production$PRODUCTION[[1]], big.mark = ".", decimal.mark = ",", scientific = FALSE)` toneladas métricas. Este es el principal indicador de volumen del último año compartido.
- La consulta parametrizada para Saskatchewan ubica a `r top_yields$CROP_TYPE[[1]]` en primer lugar durante 2000, con un rendimiento promedio de `r format(top_yields$average_yield[[1]], big.mark = ".", decimal.mark = ",")` en las unidades de rendimiento reportadas por la fuente.
- En `r format(canola_prices$DATE[[1]], "%B de %Y")`, la canola cuesta `r sprintf("%.2f", canola_prices$price_cad_per_tonne[[1]])` CAD por tonelada. Con una tasa de `r sprintf("%.4f", canola_prices$FXUSDCAD[[1]])` CAD por USD, la estimación unida es `r sprintf("%.2f", canola_prices$price_usd_per_tonne[[1]])` USD por tonelada.
- Los resultados permiten monitorear oferta y exposición cambiaria, pero no decidir una compra de forma aislada: faltan transporte, grado de calidad, contratos y riesgo de base.

Consulta la [versión en inglés](../index.qmd).
